臺灣高等法院高雄分院刑事判決　　　　96年度選上訴字第40號
上　訴　人
即　被　告　乙○○
選任辯護人　陳清和律師
上　訴　人
即　被　告　甲○○○
選任辯護人　劉嘉裕律師
上　訴　人
即　被　告　丙○○
選任辯護人　郭國益律師
上列上訴人因違反公職人員選舉罷免法案件，不服臺灣高雄地方
法院95年度選訴字第18號中華民國96年8 月21日第一審判決（起
訴案號：臺灣高雄地方法院檢察署95年度選偵字第65號），提起
上訴，本院判決如下：
    主  文
原判決關於乙○○、甲○○○、丙○○部分，均撤銷。
乙○○共同對於具有候選人資格者，交付賄賂而約其放棄競選，
處有期徒刑壹年拾月，併科罰金新臺幣貳佰伍拾萬元，罰金如易
服勞役，以罰金總額與陸個月之日數比例折算，褫奪公權貳年。
緩刑伍年，並向國庫支付新臺幣貳拾萬元。
甲○○○共同具有候選人資格者，收受賄賂而許以放棄競選，處
有期徒刑貳年，併科罰金新臺幣佰萬元，罰金如易服勞役，以
罰金總額與陸個月之日數比例折算，褫奪公權年。緩刑伍年，
並向國庫支付新臺幣拾萬元。共同收受之賄賂新臺幣拾捌萬元
，連帶沒收，如全部或一部不能沒收時，追徵其價額。
丙○○共同具有候選人資格者，收受賄賂而許以放棄競選，處有
期徒刑壹年捌月，併科罰金新臺幣貳佰萬元，罰金如易服勞役，
以罰金總額與陸個月之日數比例折算，褫奪公權貳年。緩刑伍年
，並向國庫支付新臺幣拾萬元。共同收受之賄賂新臺幣拾捌萬元
，連帶沒收，如全部或一部不能沒收時，追徵其價額。
    事  實
一、乙○○與甲○○○分別於95年4 月12日、4 月13日登記參選
    第18屆高雄縣杉林鄉木梓村村長，為具有高雄縣杉林鄉木梓
    村村長候選人資格之人（95年5 月16日始審定為候選人）。
    詎甲○○○於上開競選登記後，竟委請鄰居丙○○居間聯絡
    乙○○，為其安排與乙○○商議其中一人退選事宜，丙○○
    受託後即居中協調雙方見面之時間。嗣於95年4 月15日晚間
    ，乙○○應允甲○○○之邀，而由林同德駕車載同葉榮福及
    丙○○赴高雄縣美濃鎮蝴蝶谷山下之「山頂土雞城」與甲○○○聚餐，並商討退選事宜。席間，乙○○表達繼續參選之
    意思，甲○○○見乙○○有意繼續參選，即基於具有候選人
    資格者，收受賄賂而許以放棄競選之犯意，向乙○○表示若
    要伊退選，乙○○需交付一定代價。乙○○亦基於對於具有
    候選人資格者，交付賄賂而約其放棄競選之犯意，向甲○○○詢問要多少代價？甲○○○旋答稱若給付伊新台幣（下同
    ）20萬元，伊則放棄競選，雙方經協商後，約定由乙○○於
    95年4 月17日交付18萬元予甲○○○，甲○○○收受後即放
    棄競選該屆村長，嗣於同年月17日12時許，乙○○依約將現
    金18萬元以報紙包裝後，交予知情且具對於具有候選人資格
    者，交付賄賂而約其放棄競選之犯意聯絡之林同德，推由林
    同德前往丙○○位於高雄縣杉林鄉木梓村茄苳巷24號住處，
    將上開18萬元交予知情且與甲○○○同具收受賄賂而許以放
    棄競選之犯意聯絡之丙○○收受，甲○○○嗣後雖收受丙○○轉交之18萬元，並將其中8 萬元推由丙○○持往附近廟宇
    捐贈，惟甲○○○仍續為競選活動並當選該屆村長。
二、案經法務部調查局高雄縣調查站（下稱調查站）及高雄縣政
    府警察局旗山分局移送臺灣高雄地方法院檢察署檢察官偵查
    起訴。
    理  由
一、證據能力部分：
(一)、證人即共同被告林同德、丙○○及證人潘來福等人各於調查
    站陳述，其性質雖屬傳聞證據，惟上開調查站筆錄內容，業
    經本院審理時予以提示並告以要旨，且經檢察官及被告、辯
    護人表示意見，當事人或辯護人已知上述筆錄乃傳聞證據，
    且均未於言詞辯論終結前對該等筆錄內容異議，且本院審酌
    上開筆錄作成時，較無人情施壓或干擾，亦無不當取供之情
    形，認為以之作為本案之證據亦屬適當，依刑事訴訟法第15
    9 條之5 第1 項規定，自得為證據。
(二)、證人即共同被告林同德、丙○○及證人潘來福各於偵查中經
    具結之陳述，並未曾提及檢察官在偵查時有不法取供之情形
    ，且亦無證據足以證明證人上開陳述有顯不可信之情況，證
    人林同德、潘來福於原審復已到庭接受詰問，而被告等人及
    辯護人於本院亦未聲請詰問證人丙○○，均認業已保障被告
    等人詰問權，依刑事訴訟法第159 條之1 第2 項規定，自得
    為證據。
(三)、卷附之高雄縣選舉委員會96年7 月23日高縣選四字第096160
    0707號函附高雄縣第18屆鄉鎮市民代表暨村里長選舉選務工
    作進行程序表及杉林鄉第18屆木梓村村長選舉候選人登記冊
    ，固屬書面之傳聞證據，然檢察官、被告、辯護人已於本院
    審理調查上開證據時，就此證據能力均表示無意見，且本院
    認為以之作為本件論証之證據，均與待證事實具有關聯性，
    作為本案之證據亦屬適當，依刑事訴訟法第159 條之5 第1
    項規定，自得為證據。
二、上開事實業據被告乙○○、甲○○○、丙○○等人於本院準
    備程序及審理中均坦承認罪，核與原審共同被告林同德及證
    人潘來福於調查站、偵查、原審證述情節大致相符，又甲○○○委請丙○○居間聯絡被告乙○○，安排其中一人退選事
    宜，而在上述時、地之土雞城聚餐中，甲○○○表示若乙○○拿10萬元給她，再拿8 萬元給廟宇，她便願意不運作競選
    等情，亦據證人即共同被告丙○○於調查站、偵查中證述明
    確，另該屆村長選舉，係於95年4 月13日前受理候選人登記
    ，此時僅屬村長候選人資格者，於95年5 月16日前始審定為
    候選人等情，復有高雄縣選舉委員會96年7 月23日高縣選四
    字第0961600707號函附高雄縣第18屆鄉鎮市民代表暨村里長
    選舉選務工作進行程序表及杉林鄉第18屆木梓村村長選舉候
    選人登記冊在卷（見原審卷第213-215 頁)。 本件事證明確
    ，被告乙○○、甲○○○、丙○○上開犯行，均堪認定。
三、論罪科刑：
(一)、核被告乙○○所為，係違反公職人員選舉罷免法第89條第1
    項之對於具有候選人資格者，交付賄賂而約其放棄競選罪；
    被告甲○○○、丙○○所為，均係犯同法條第2 項之具有候
    選人資格者，收受賄賂而許以放棄競選罪。
(二)、被告乙○○與原審共同被告林同德間，就上開交付賄賂犯行
    ；及被告甲○○○、丙○○間，就上開收受賄賂犯行，各有
    犯意聯絡及行為分擔，均應依刑法第28條規定，均論以共同
    正犯；又被告丙○○雖未具候選人資格，但其與具候選人資
    格之被告甲○○○共同實行收受賄賂，仍應依刑法第31條第
    1 項論以共同正犯，另被告等人行為時之刑法第28條規定：
    「二人以上共同實施犯罪之行為者，皆為正犯」，而於被告
    等人行為後之95年7月1日修正施行之刑法第28條規定：「二
    人以上共同實行犯罪之行為者，皆為正犯」，依據立法理由
    說明，係將「共同正犯」之概念排除學說及實務上通稱之「
    陰謀共同正犯」、「預備共同正犯」，是修正後之共同正犯
    規定，限縮共同正犯之成立範圍，較修正前之規定有利於被
    告等人，經比較上開新舊法規定後，自應依修正後刑法第28
    條，論以共同正犯，附此敘明。
(三)、被告乙○○於本院審理時業已坦承認罪，雖其所犯上開違反
    公職人員選舉罷免法第89條第1 項之罪，雖無同法第97條之
    2 第1 項後段「在審判中自白減輕其刑」規定之適用，然其
    係前屆該村村長，且任內表現績優（見本院卷第109-110 頁
    之高雄縣杉林鄉公所證明書、高雄政府獎狀影本），因顧及
    地方選舉之和諧，一時失慮而觸法，犯罪之情狀顯可憫恕，
    本院認科以該最最低度刑（有期徒刑3 年）仍嫌過重者，爰
    依刑法第59條規定減輕其刑；另被告甲○○○、丙○○所犯
    上開違反公職人員選舉罷免法第89條第2 項之罪，其二人並
    於本院審判中自白犯罪（如前所述），均依同法第97條之2
    第1項 後段規定減輕其刑。
四、原判決關於被告乙○○、甲○○○、丙○○部分，均據以論
    處罪刑，固非無見；惟查：
(一)、被告乙○○所犯上開之罪，原判決未及適用刑法第59條規定
    減輕其刑，尚有未妥。
(二)、被告甲○○○共同收受之賄賂18萬元，並未查扣在案，原判
    決未依公職人員選舉罷免法第89條第4 項後段規定，併予諭
    知「如全部或一部不能沒收時，追徵其價額」，亦有未合。
(三)、被告丙○○所為，係犯公職人員選舉罷免法第89條「第2 項
    」之收受賄賂罪（如前所述），原判決論以該法條「第1 項
    」之交付賄賂罪，自有未洽。
五、被告乙○○、甲○○○、丙○○提起上訴意，指摘原判決關
    於其3 人部分量刑過重，為有理由，且原判決關於此部分亦
    有上述可議，自應由本院將原判決關於此部分撤銷改判。審
    酌被告乙○○、甲○○○參與該屆村長選舉，自應公平競選
    以符民主政治精神，卻圖己利而由甲○○○提議以18萬元作
    為棄選代價，乙○○竟亦同意而交付賄賂，被告丙○○本應
    調和雙方競選競爭，卻安排雙方商議以有金錢代價條件退選
    ，並代甲○○○而共同收受18萬元，再將其中8 萬元持往附
    近廟宇捐贈，所為亦屬破壞選舉公平性之舉，考量被告3 人
    於本院業已坦承認罪之態度及其3 人犯罪情節之輕重等一切
    情狀，爰各量處如主文所示之刑（按被告3 人所犯之罪，雖
    在中華民國96年4 月24日以前，但其等所犯之罪，係屬中華
    民國96年罪犯減刑條例第3 條第1 項第2 款所定不予減刑之
    情形，自不予減刑），及各依法併科如主文所示之罰金刑，
    併就併科罰金部分，各諭知易服勞役之折算標準（按被告3
    人犯罪時之刑法第42條第2 項規定：「易服勞役以1 元以上
    3 元以下折算1 日。但勞役期限不得逾6 個月。」，另依現
    行法規所定貨幣單位折算新臺幣條例第2 條規定，現行法規
    所定金額之貨幣為圓、銀元或元者，以新臺幣元之3 倍計算
    ，及依修正前罰金罰鍰提高標準條例第2 條前段（現已刪除
    ）規定，依刑法第42條第2 項易服勞役者，就其原定數額提
    高為100 倍折算1 日，故被告3 人行為時之易服勞役折算標
    準，應以新臺幣玖佰元折算1 日，但勞役期限不得逾6 個月
    。惟修正後之刑法第42條第3 項規定：「易服勞役以新臺幣
    一仟元、二仟元或三仟元折算一日。但勞役期限不得逾1 年
    。」，雖修正前之易服勞役折算標準，以新臺幣玖佰元折算
    1 日，修正後之易服勞役折算標準，則以新臺幣一仟元、二
    仟元或三仟元折算一日，修正後之易服勞役折算標準，較修
    正前之易服勞役折算標準，有利於被告3 人。惟修正前之易
    服勞役期限不得逾6 個月，修正後之易服勞役期限則不得逾
    1 年，換言之，若依修正後規定，易服勞役之期限最高至1
    年，惟若依修正前之規定，易服勞役之期限最高至6 個月。
    經比較修正前後規定，以修正前刑法第42條第3 項規定，較
    有利於被告3 人）。又被告3 人所犯上開之罪，係屬公職人
    員選舉罷免法第五章「妨害選舉罷免處罰」之罪，且經宣告
    有期徒刑以上之刑，應併依該法第98條第3 項、刑法第37條
    第2 項等規定，各宣告如主文所示之褫奪公權。
六、被告乙○○雖曾於87年間因故意犯傷害罪，經本院判處有期
    徒刑3 月確定，於88年6 月28日易科罰金執行完畢，但其於
    執行完畢後5 年以內未曾因故意犯罪受有期徒刑以上刑之宣
    告，此有臺灣高等法院被告前案紀錄表可按（見本院卷第33
    頁），另被告甲○○○、丙○○均未曾因故意犯罪受有期徒
    刑以上刑之宣告，亦有臺灣高等法院被告前案紀錄表可按（
    見本院卷第34、35頁），而公訴人於本院時亦陳明「被告3
    人業已認罪且有悔意，得酌減其刑，併宣告緩刑，且附條件
    而依賄賂金額命被告捐出一定款項」（見本院卷第54、100-
    101 、103 頁），從而本院爰認被告3 人均因一時失慮觸犯
    刑章，且經此偵審程序及刑之宣告後，當均知所警惕，而無
    再犯之虞，爰認被告3 人前開所宣告之刑，均以暫不執行為
    適當，併依刑法第74條第1 項第1 、2 款規定，各宣告被告
    3 人各緩刑5 年。另參酌本件賄賂金額為18萬元，併依刑法
    第74條第2 項第4 款規定，各命被告3 人應各向公庫（國庫
    ）支付如主文所示金額，以啟自新。
七、被告甲○○○、丙○○所共同收受之賄賂18萬元，並未查扣
    在案，應依公職人員選舉罷免法第89條第4 項中段、後段規
    定，各於被告甲○○○、丙○○部分，併予諭知連帶沒收（
    最高法院70年台上字第1186號判例要旨足參），如全部或一
    部不能沒收時，追徵其價額。
八、原判決關於共同被告林同德部分，業經原審判決確定，附此
    敘明。
據上論結，應依刑事訴訟法第369 條第1 項前段、第364 條、第
299 條第1 項前段，公職人員選舉罷免法第89條第1 項、第2 項
、第4 項中段、後段、第97條之2 第1 項後段、第98條第3 項，
刑法第2 條第1 項，第11條前段、第28條、第31條第1 項、第59
條，第74條第1項 第1 、2 款、第2 項第4 款，修正前刑法第42
條第2 、3 項，判決如主文。
本案經檢察官方娜蓉到庭執行職務。
中　　華　　民　　國　　96　　年　　12　　月　　4 　　日
                  刑事第一庭    審判長法  官  郭雅美
                                      法  官  莊崑山
                                      法  官  張意聰
以上正本證明與原本無異。
如不服本判決應於收受本判決後10日內向本院提出上訴書狀，其
未敘述上訴理由者，並得於提起上訴後10日內向本院補提理由書
狀（均須按他造當事人之人數附繕本）「切勿逕送上級法院」。
中　　華　　民　　國　　96　　年　　12　　月　　4 　　日
　　　　　　　　　　　　　　　　　　　書記官  呂素珍
附錄本件判決論罪科刑法條：
公職人員選舉罷免法第89條
對於候選人或具有候選人資格者，行求期約或交付賄賂或其他不
正利益，而約其放棄競選或為一定之競選活動者，處3 年以上10
年以下有期徒刑，併科新臺幣2 百萬元以上2 千萬元以下罰金。
候選人或具有候選人資格者，要求期約或收受賄賂或其他不正利
益，而許以放棄競選或為一定之競選活動者，亦同。
預備犯前二項之罪者，處 1 年以下有期徒刑。
預備或用以行求期約或交付之賄賂，不問屬於犯人與否，沒收之
；犯第2 項之罪者，所收受之賄賂沒收之；如全部或一部不能沒
收時，追徵其價額。
